台灣台中地方法院刑事判決　　　　　　　　　　　　九十一年度訴字第二三二號
　　公　訴　人　台灣台中地方法院檢察署檢察官
　　被　　　告　酉○○
　　選任辯護人　葉柳君
右列被告因重利案件，經檢察官提起公訴（九十一年度偵字第１６７６９號），本院
判決如左：
    主      文
酉○○無罪。
    理      由
一、公訴意旨如附件起訴書所載。
二、本件公訴人認被告觸犯刑法第三百四十五條之常業重利罪嫌，係以被告之犯罪事
    實，業據被告酉○○坦承在卷，核與被害人丁○○及告訴人天○○等於警訊時指
    訴情節相符，且有扣案之帳冊、票據等可資佐證，事證明確，雖被告酉○○僅供
    承自九十一年元月間起開始經營地下錢莊，惟以扣案之票據顯示，其票期最早係
    八十九年九月間，被告自承扣案之票據係借款者所簽發，其經營地下錢莊應自該
    票期前開始，已無可疑，所供承自九十一年元月間開始經營，係事後避重就輕之
    詞不足採信，為其主要論據。
三、按犯罪事實應依證據認定之，無證據不得推定其犯罪事實，刑事訴訟法第一百五
    十四條定有明文。而被告之自白，非出於強暴、脅迫、利誘、詐欺、違法羈押或
    其他不正之方法，且與事實相符者，方得採為證據，故被告雖經自白，仍應調查
    其他必要之證據，以察其與事實是否相符，苟無法證明其與事實相符，其自白根
    本失其證據之證據力，不得採為判斷事實之根據，最高法院四十六年台上字第八
    ０九號判例可資參照。
四、訊據被告固供承有借款予被害人丁○○及證人辰○○、玄○○、阮子煌、甲○○
    、丙○○、未○○、申○○、宙○○、寅○○、宇○○、巳○○、戊○○、丑○○、癸○○、子○○、己○○、壬○○等人之事實，惟否認有乘他人急迫、輕率
    、無經驗之情形貸放高利之行為，辯解稱借款之人其中多人是其多年之朋友，與
    其時常有金錢之往來，渠等向其借錢，均屬民間普通之金錢借貸，此觀諸借款人
    丁○○、卯○○、辛○○、林進祥、午○○、乙○○、戌○○、地○○、黃淑芳
    、阮子煌、甲○○、丙○○、未○○、申○○、宙○○、寅○○、宇○○、巳○○、戊○○、丑○○、癸○○、子○○、己○○、壬○○等人，於警訊中都沒有
    供稱有何急迫、輕率、無經驗之情形，甚為明白，而其所收取之利息，雖間有超
    過民法第二百零五條規定之情形，惟衡諸現實社會一般交易狀況，大都以十天為
    一期，每一萬元每期利息約為三千元，利息因個案而有高低，低者約為每一萬元
    每期二千元，高者為五千元。本案其所收取之利息約略為每一萬元每月五百元，
    符合一般民間借貸習慣，應不能認為顯有特殊之超額，自不能另其負常業重利罪
    責。
五、按約定利率雖超過法定限制，致取得之利息與原本顯不相當，但在立約當時債權
    人如無乘債務人急迫、輕率、無經驗之情形，尚不構成刑法第三百四十四條之重
    利罪，院解字第三０二九號解釋著有明文。此因刑法並非處罰一切之重利行為，
    僅限於利用特定人之弱點而為財產之剝削，始構成本罪，此即學者所謂「個別重
    利」之情形。經本院傳訊被害人丁○○及證人辰○○、玄○○、阮子煌、甲○○
    、丙○○、未○○、申○○、宙○○、寅○○、宇○○、巳○○、戊○○、丑○○、癸○○、子○○、己○○、壬○○等，丁○○供稱「向酉○○借款六萬元，
    預扣四期之利息七千二百元，實際上只拿到五萬二千八百元，當初並沒有約明如
    何計算利息，只說借用一個月，是因為做小生意趕著進貨不夠錢，所以向酉○○
    借款，酉○○有說如果早點還錢，可以不計利息，我認為酉○○借給我錢，是純
    粹朋友間的幫忙。」證人子○○供稱「不能確定是否向被告借款，已經忘記利息
    是如何計算，而當時是因為欠他人金錢要還，所以再轉向他人借款。」證人玄○○供稱「因為要修理車子，所以向被告借款，利息是每一萬元每個月三百元。」
    證人辰○○供稱「因為要買汽車零件，所以向被告借款，利息是每一萬元每個月
    三百元。」證人甲○○供稱因為要去中國大陸，身上的錢不夠，所以向被告借款
    ，利息是每一萬元每個月三百元。」證人丙○○供稱「因為要修理車子，所以向
    被告借款，利息是每一萬元每個月三百元。」證人未○○則供稱「是向一位叫做
    庚○○的人借款，不是向被告借錢。」證人宙○○供稱「因為欠他人金錢要還，
    所以再轉向被告借款，利息是每一萬元每個月三百元。」證人巳○○供稱「因為
    要修理車子及繳納稅金，所以向被告借款，利息是每一萬元每個月三百元，是被
    告幫我的忙才借錢給我。」證人戊○○供稱「是向被告借錢去打賓果電動玩具。
    」證人丑○○供稱「因為先前去中國大陸東北，向其他朋友借錢，朋友向我催討
    ，同時因為要修理車子，所以轉向被告借款清償及付修車費用，利息是每一萬元
    每個月三百元。」證人申○○也供稱「是向一位叫做庚○○的人借款，不是向被
    告借錢。」證人寅○○供稱「是因為要繳納房租，所以透過朋友向被告借錢，利
    息是每一萬元每個月三百元。」證人乙○○供稱「因為身上沒有錢，所以向被告
    借款，利息是每一萬元每個月三百元，但非急用。」證人己○○供稱「向酉○○
    借款六萬元，不計利息。」證人宇○○供稱「當時正在找工作，向酉○○借來作
    生活費，利息是每一萬元每個月三百元。」證人阮子煌供稱「因為要修理車子及
    繳納稅金，所以向被告借款，利息是每一萬元每個月三百元。」證人癸○○供稱
    「因為身上沒有錢，所以向被告借錢放在身上備用，利息是每一萬元每個月三百
    元。」查上開被害人及證人所述，除證人丑○○、宇○○、阮子煌稱是急用而借
    款之外，其餘之人均非因為急迫、輕率、無經驗而向被告借款，而丑○○、宇○○、阮子煌之借款，丑○○係因為先前去中國大陸東北，向其他朋友借錢，朋友
    向其催討，同時因為要修理車子，所以轉向被告借款清償及付修車費用，宇○○
    係因為當時正在找工作，所以向被告酉○○借來作生活費，阮子煌係因為要修理
    車子及繳納稅金，所以向被告借款，朋友向其催討，同時因為要修理車子，所以
    轉向被告借款清償及付修車費用，均非因遭遇災難或重病而急需金錢，也非掉以
    輕心草率決定借款，復非對於借貸金錢之事情，知識經驗不足，無法分析利害為
    正確之判斷，皆難認為有何急迫、輕率或無經驗之情形，自不能因為證人丑○○
    、宇○○、阮子煌三人稱是急用而借款，即屬急迫、輕率或無經驗。另外，依照
    被害人丁○○及所有證人之陳述，本件被告並非對每一個借款之個案均收取利息
    ，而有收取利息者，每一萬元每個月約為三百元，乃符合現今一般民間借貸習慣
    ，應不能認為顯有特殊之超額之情形。
六、綜上所述，被告並無重利之犯行。此外，本院復查無其他證據足資證明被告有涉
    及重利之行為，既不能證明被告犯罪，自應為被告無罪之諭知。
據上論斷，應依刑事訴訟法第三百零一條第一項，判決如主文。
中      華      民      國      九十一      年    十二  月    三十一  日
                                    法  官      李添興
右正本證明與原本無異。
如不服本判決，應於判決送達後十日內，向本院提出上訴狀（須附繕本）。
                      書記官
中      華      民      國      九十一      年    十二  月    三十一  日
附件
臺灣臺中地方法院檢察署檢察官起訴書            九十一年度偵字第一六七六九號
    被      告  酉○○  男三十六歲（民國○○○年○月○○○日生）
                        住台中市○○區○○路二段二０九號二樓
                        身分證統一編號：Ｌ一二七八六九二一號
    選任辯護人  謝英吉律師
右被告因重利案件，已經偵查終結，認應該提起公訴，茲將犯罪事實及證據並所犯法
條分敘如左：
    犯罪事實
一、酉○○基於常業之犯意，自民國︵以下同︶八十九年九月間起，至九十一年八月
    下旬止，在台中市○○區○○路二段二０九號二樓住處經營俗稱「地下錢莊」，
    並以０９２５─８１７９８０號為聯絡電話，供急迫、輕率或無經驗不特定之多
    數人借款，其利息為每新台幣︵下同︶一萬元，十天為一期，利息一千二百元，
    借款時先扣除一期利息，並由借款人簽發借款金額三倍之本票以供擔保，賺取與
    原本顯不相當之暴利，丁○○於九十一年七月十五日，向酉○○借用六萬元，借
    款時先扣七千二百元之利息，並簽發十八萬元之本票交付酉○○，前後共付四期
    利息予酉○○，至同年八月二十六日六時許，酉○○至台中縣霧峰鄉○○路一一
    九巷向丁○○討債，因丁○○之女天○○告知丁○○不在家，拒不開門，酉○○
    竟憤而持磚塊砸破丁○○家中大門玻璃（毀損部分已據撤回告訴）。嗣經天○○
    報警查獲，並在酉○○台中市○○區○○路二段二０九號二樓家中查獲帳冊一本
    、借款人所簽發之本票或支票一百七十九張、丁○○於九十一年七月十五日簽發
    之十八萬元本票、記帳用之掌用電腦。
二、案經天○○訴由台中縣警察局霧峰分局報告本署偵辦。
    證據並所犯法條
一、訊據被告酉○○坦承經營地下錢莊重利犯行，核與被害人丁○○及告訴人天○○
    等於警訊時指訴情節相符，且有扣案之帳冊、票據等可資佐證，事證明確，雖被
    告酉○○僅供承自九十一年元月起開始經營地下錢莊，惟以扣案之票據顯示，其
    票期最早係八十九年九月間，被告自承扣案之票據係借款者所簽發，其經營地下
    錢莊應自該票期前開始，已無可疑，所供承自今年元月開始經營，係事後避重就
    輕之詞不足採信，被告酉○○常業重利犯行洵堪認定。
二、核被告酉○○所為，係犯有刑法第三百四十五條常業重利罪嫌。
三、報告意旨以被告酉○○尚涉嫌刑法第三百零五條之恐嚇、三百五十四條之毀損罪
    嫌云云，惟查：依據告訴人天○○在警訊中之指訴，僅供稱：「酉○○以為我媽
    媽避不見面，所以就拿磚塊砸大門左方窗戶玻璃一片，逼我媽媽出來，因我很害
    怕，於是就向警方報案。」並未供稱被告酉○○有出言恐嚇情事，有警訊筆錄附
    卷可稽，核被告酉○○所為，僅係犯刑法三百五十四條之毀損罪，應不成立恐嚇
    罪嫌，惟被告酉○○涉嫌毀損罪嫌部分，在偵查中已據被害人丁○○及告訴人天
    ○○撤回告訴，而毀損、恐嚇部分與上開起訴部分，有牽連犯之關係，屬於裁判
    上一罪，爰不另為不起訴處分，併此敘明。
四、合依刑事訴訟法第二百五十一條第一項提起公訴。
  此  致
臺灣臺中地方法院
中      華      民      國    九十一    年      九      月      十六    日
                              檢  察  官   亥  ○  ○
中      華      民      國    九十一    年      九      月    二十六    日
右正本證明與原本無異          書  記  官   蔡  慧  美
附錄本案所犯法條全文
中華民國刑法第三百四十五條
(常業重利罪)
以犯前條之罪為常業者，處五年以下有期徒刑，得併科三千元以下罰金。
